【裁判字號】    97,訴,862
【裁判日期】    971211
【裁判案由】    偽造文書等
【裁判全文】
臺灣臺北地方法院刑事判決            97年度訴字第862號
公  訴  人  台灣台北地方法院檢察署檢察官
被      告  甲○○
上列被告因偽造文書等案件，經檢察官提起公訴（96年度偵字第
15338號）及移送併案審理（97年度偵字第14876號），本院判決
如下：
    主  文
甲○○行使變造私文書，足以生損害於公眾及他人，累犯，處有
期徒刑肆月，如易科罰金，以銀元參佰元即新台幣玖佰元折算壹
日，減為有期徒刑貳月，如易科罰金，以銀元參佰元即新台幣玖
佰元折算壹日。
    事  實
一、甲○○使用李彤之化名，於民國95年3 月間以中貿旅行社股
    份有限公司（址設台北市中山區○○○路2 號3 樓，下稱中
    貿公司）名義向外招攬旅遊業務，而於95年3 月30日在新竹
    市○○路張文鐘家中取得丙○○、丁○○為支付旅遊款而簽
    署之信用卡扣款同意書（下稱扣款同意書），金額分別為新
    台幣（下同）17,500元、16,500元，嗣於翌日即95年3 月31
    日委託中貿公司代訂19張前往大陸地區之機票，且將上開扣
    款同意書傳真予中貿公司，作為該團機票費用之訂金，中貿
    公司人員於當日即據以分別向發卡銀行新竹國際商業銀行股
    份有限公司（下稱新竹商銀）及永豐信用卡股份有限公司（
    下稱永豐公司）申請消費款項。惟甲○○因尚積欠中貿公司
    上開旅遊團之機票款，竟基於為自己不法所有意圖及變造私
    文書之犯意，先於不詳之時間、地點，將所持有之丁○○前
    開扣款同意書正本上信用卡卡號4579-xxxx-xxxx-5400 塗改
    為4574-xxxx-xxxx-6400 後，再於95年4 月9 日（起訴書誤
    載為95年4 月12日）在新店捷運站將丙○○、丁○○前開扣
    款同意書交予不知情之中貿公司負責人乙○○（另由檢察官
    為不起訴處分）持以行使，用以支付上開旅遊團之剩餘機票
    款項，致乙○○誤以為上開扣款同意書係表示丙○○、丁○○同意扣款而陷於錯誤，即於95年4 月12日據以製作刷卡單
    ，向發卡銀行請款，新竹商銀遂支付該筆17,500元之款項予
    中貿公司，惟因丁○○扣款同意書上之信用卡卡號不正確，
    無法據以請款，乙○○遂撥打電話向甲○○詢問，甲○○告
    知丁○○之正確信用卡卡號後，乙○○再於95年4 月20日製
    作刷卡單，向永豐公司請領該筆款項，致生損害於丙○○、
    丁○○、中貿公司，及新竹商銀、永豐公司對於信用卡管理
    之正確性。嗣丙○○、丁○○接獲銀行寄發之扣款對帳單，
    始悉上情。
二、案經丙○○、丁○○訴由台灣新竹地方法院檢察署呈請台灣
    高等法院檢察署檢察長令轉台灣台北地方法院檢察署檢察官
    偵查起訴。
    理  由
一、按被告以外之人於審判外之言詞或書面陳述，除法律有規定
    者外，不得作為證據。被告以外之人於偵查中向檢察官所為
    之陳述，除顯有不可信之情況者外，得為證據。刑事訴訟法
    第159 條第1 項、第159 條之1 第2 項分別定有明文。證人
    乙○○、丙○○、丁○○、張文鐘、李麗琴、方久忠、陳庭
    君於偵查中向檢察官所為證述，雖係被告以外之人於審判外
    之言詞陳述，為傳聞證據，然其等於偵查中向檢察官所為證
    述，均經具結，且本院審酌該等言詞陳述均係出於證人自由
    意識下所為之陳述，其等於偵查中之證詞，亦無顯有不可信
    之情況，依刑事訴訟法第159 條之1 第2 項規定，均得採為
    認定本件犯罪事實所憑之證據，合先敘明。
二、訊據被告甲○○固坦承於95年3 月31日傳真丙○○、丁○○
    之扣款同意書至中貿公司，及於95年4 月9 日交付上開扣款
    同意書正本予乙○○之事實，惟矢口否認有何行使偽造文書
    、詐欺得利之犯行，辯稱：伊沒有欠中貿公司機票款，伊再
    交付上開扣款同意書正本予中貿公司，此係業務上慣例，中
    貿公司必須要有扣款同意書正本始能向銀行請款云云。經查
    ：
（一）被告之前自稱為李彤，業經證人乙○○、丙○○、丁○○
      於本院審理時證述明確（本院97年11月20日審判筆錄），
      又丙○○之新竹商銀信用卡於95年3 月31日、95年4 月12
      日各有一筆17,500元在中貿公司之消費款項，丁○○之永
      豐公司信用卡於95年3 月31日、95年4 月20日各有一筆
      16,500 元 在中貿公司之消費款項，有丙○○、丁○○刷
      卡明細在卷可憑，均為被告所不否認，上情足堪認定。
（二）丙○○、丁○○於95年3 月30日於領隊張文鐘新竹市○○
      路家中填寫上開扣款同意書，且均將正本交付予被告一情
      ，業據證人丙○○、丁○○於本院審理時證述詳細（本院
      97年1 月20日審判筆錄），核與證人張文鐘於偵查中證稱
      ：「在95年出國前約一星期，在我新竹的家裡，他們二人
      （指丙○○、丁○○）把刷卡單交給甲○○，甲○○就把
      單子收去了。」等語（96年10月15日偵查筆錄，96年度偵
      字第15338 號卷第30頁）相符，堪認被告於95年3 月30日
      即取得上開扣款同意書正本。則被告前於偵查中辯稱：扣
      款同意書之正本在張文鐘處，一直到他們出國前2 、3 天
      伊才到新竹去向張文鐘拿，然後再拿給乙○○云云，核與
      事實不符。又被告於95年3 月31日傳真丙○○、丁○○之
      扣款同意書至中貿公司一節，為被告所不否認，證人丁○○並證稱：「（你3 月30日刷卡以後，有無跟李彤說不方
      便要晚一點刷這張卡？）3 月30日填好之後，被告就把正
      本拿去，我有告訴她晚一點再刷，但是她說她已經拿去中
      貿旅行社刷了。」等語明確（本院97年11月20日審判筆錄
      ），堪認被告確於95年3 月31日即傳真上開扣款同意書至
      中貿公司刷卡。
（三）證人即永豐銀行風險管理部人員方久忠證稱：「在我們一
      般實務上，如果客人填寫扣款同意書的卡號錯誤，經過旅
      行社跟客人口頭確認後還是可以刷卡成功的，因為那是旅
      行社操作的，不過依規定應該要補正確的刷卡同意書。」
      等語明確（96年12月17日偵查筆錄，96年度偵字第15338
      號卷第68頁），足認被告於95年3 月31日傳真丙○○、丁○○扣款同意書予中貿公司後，中貿公司即可以該扣款同
      意書之傳真刷卡而向銀行請款，刷卡時並不需要扣款同意
      書正本。而被告於94年間即於中貿公司靠行一情，業據證
      人乙○○、陳庭君證述在卷（本院97年11月20日審判筆錄
      、97年1 月25日偵查筆錄，96年度偵字第15338 號卷第92
      頁），則被告於95年3 、4 月為本件行為時，應對於旅行
      社刷卡之方式知之甚詳。且丁○○另委託被告向平安旅行
      社購買機票，被告亦係以傳真客戶信用卡同意書予旅行社
      人員之方式支付款項，業據證人即平安旅行社人員李麗琴
      證稱：「（參加旅行團，要刷信用卡時，是否需要客人的
      信用卡授權書原本，還是只要影本即可？）影本也可以，
      正本也可以，只要上面有客人簽名。」等語歷歷（96年12
      月5日 偵查筆錄，96年度偵字第15338 號卷第53頁），且
      有丁○○之平安旅行社扣款同意書在卷可參，益證被告知
      悉僅需傳真扣款同意書至旅行社，旅行社即可持以刷卡一
      情。
（四）被告於95年4 月9 日在新店捷運站交付上開扣款同意書正
      本予乙○○，乙○○不知該扣款同意書已於95年3 月31日
      傳真至中貿公司，且已刷卡，再於95年4 月12日製作刷卡
      單，向發卡銀行請款，惟因丁○○扣款同意書上之信用卡
      卡號不正確，無法據以請款，乙○○遂撥打電話向甲○○
      詢問，甲○○告知正確信用卡卡號後，乙○○隨即於95年
      4 月20日製作刷卡單，而向永豐公司請領該筆款項等節，
      業據證人乙○○於本院審理時證述明確（本院97年11月20
      日審判筆錄），復有丁○○遭變造信用卡卡號之扣款同意
      書及丙○○、丁○○信用卡刷卡明細附卷可憑，被告亦不
      否認於95年4 月9 日交付上開扣款同意書正本予乙○○之
      事實。且證人丁○○於本院審理時亦證述：「（4 月20日
      那張帳單，被告打電話給你的時候說什麼？）她打電話到
      大陸給我說中貿旅行社告訴她那張帳單號碼是錯誤，我說
      等我從大陸回來再處理，但我從大陸回來後帳單還是來了
      。」等語綦詳，足認乙○○確有因信用卡卡號錯誤而詢問
      被告一事，證人乙○○上開證述，堪予採信。又丁○○之
      上開信用卡於95年3 月31日刷卡16,500元屬實，業如前述
      ，足見丁○○原本於扣款同意書上所載信用卡卡號並無錯
      誤，而卷附之丁○○扣款同意書上卡號卻係「
      4574-xxxx-xxxx -6400」，有該扣款同意書在卷可稽，顯
      見卡號係經過塗改。又上開扣款同意書之經手人僅被告及
      乙○○，乙○○欲刷卡請款，當無塗改扣款同意書上所載
      信用卡卡號之理。綜合上述證據，堪認被告於取得丙○○
      、丁○○扣款同意書正本，並於95年3 月31日傳真扣款同
      意書至中貿公司後，再於不詳時間、地點，塗改丁○○扣
      款同意書正本上之信用卡卡號，再於95年4 月9 日交予乙○○，持以行使。
（五）證人丙○○證稱：「我是3 月31日刷卡，4 月10日出國，
      4 月12日我根本沒有刷那筆錢。（事後你有無質疑甲○○
      ？）有。（甲○○如何解釋？）甲○○說她會幫我處理，
      事後過了約一個月，先匯1 萬元到我的戶頭裡面去，剩下
      的7千5百元再沒有跟我聯絡，因為新竹企銀在我的銀行帳
      裡面已經扣了1 萬7 千5 百元給中貿旅行社，所以我就積
      極的找甲○○追後續的款項。後來這7 千5 百元經過新竹
      企銀一再催討及我到新竹法院提告後，李彤才直接匯到我
      新竹企銀刷卡的戶頭裡面。... 金額應該是7 千元。」等
      語（本院97年11月20日審判筆錄），復有被告於95年5 月
      19日匯款10,500元、95年7 月21日匯款7,000 元予丙○○
      之匯款單在卷可稽，堪認被告事後有匯款予丙○○返還該
      筆款項，亦足佐證被告確有盜刷之事實。
（六）此外，復有新竹商銀總行95年11月10日竹商銀個金險字第
      09531716號函及附件、永豐公司95年12月8 日永豐信風險
      管制部（95）字第61號函及附件附卷可參。本件事證明確
      ，被告犯行洵堪認定。
（七）被告聲請傳訊證人張文鐘及保險公司人員王靜宜，以證明
      被告有無在中貿公司靠行一節，核與被告是否成立犯罪無
      重要關係，且本案犯罪事實已臻明確，無再調查之必要，
      故不再傳訊，併此敘明。
三、按被告行為後，刑法於94年2 月2 日修正公布，95年7 月1
    日施行，而刑法施行法亦於95年6 月14日增訂第1 條之1 。
    修正後刑法第2 條第1 項規定：「行為後法律有變更者，適
    用行為時之法律。但行為後之法律有利於行為人者，適用最
    有利於行為人之法律。」係規範行為後法律變更所生新舊法
    律比較適用之準據法，於新法施行後，應適用修正後刑法第
    2 條第1 項之規定，為「從舊從輕」之比較。另於比較時應
    就罪刑有關之共犯、未遂犯、想像競合犯、牽連犯、連續犯
    、結合犯，以及累犯加重、自首減輕暨其他法定加減原因（
    如身分加減）與加減比例等一切情形，本於「統一性及整體
    性原則」，綜其全部罪刑之結果而為比較。經查：
（一）修正前刑法第33條第5 款規定：「主刑之種類如左：五、
      罰金：1 元以上。」換算新台幣後，為新台幣3 元以上。
      惟被告行為後新刑法第33條第5 款係規定：「主刑之種類
      如下：五、罰金：新台幣1 千元以上，以百元計算之。」
      舊法並非不利。
（二）刑法施行法第1 條之1 增訂施行前，依罰金罰鍰提高標準
      條例第1 條前段、現行法規所定貨幣單位折算新台幣條例
      第2條 規定，本件所涉法條關於罰金刑部分應提高為30倍
      。刑法施行法修正增訂第1 條之1 規定：「中華民國94年
      1 月7 日刑法修正施行後，刑法分則編所定罰金之貨幣單
      位為新台幣。94年1 月7 日刑法修正時，刑法分則編未修
      正之條文定有罰金者，自94年1 月7 日刑法修正施行後，
      就其所定數額提高為30倍。但72年6 月26日至94年1 月7
      日新增或修正之條文，就其所定數額提高為3 倍。」依增
      訂條文提高並改為新台幣後，本件所涉法條關於罰金刑部
      分仍同為提高30 倍 ，適用新、舊法結果並無不同。
（三）修正前刑法第47條規定，行為人不論故意犯或過失犯，均
      有累犯規定之適用，法律效果為加重本刑至2 分之1 。新
      修正刑法第47條第1 項則限於行為人故意犯罪，始有累犯
      規定之適用，然本案事實無論適用新刑法第47條第1 項或
      舊刑法第47條之規定，均構成累犯，而無何差異。
（四）經綜合比較新、舊法之結果，以被告行為時之舊法較有利
      於被告，依刑法第2 條第1 項前段規定，本案自應適用被
      告行為時之法律。
四、核被告所為，係犯刑法第216 條、第210 條之行使變造私文
    書罪，及同法第339 條第2 項之詐欺得利罪。被告變造丁○○扣款同意書上信用卡卡號後持以行使，應論以行使變造私
    文書罪，檢察官認被告所為係犯行使偽造私文書罪，容有誤
    會，然此僅係犯罪行為態樣不同，且二者處罰之條文同為刑
    法第210 條，自無庸變更起訴法條。另檢察官認被告係涉犯
    刑法第339 條第1 項之詐欺取財罪，惟被告持丙○○、丁○○之扣款同意書交予乙○○以行使，以支付其積欠中貿公司
    之剩餘機票款，係取得中貿公司免除其債務之利益，應論以
    詐欺得利罪，起訴法條尚有未洽，爰變更起訴法條。被告變
    造丁○○之扣款同意書後，再持以行使，其變造私文書之低
    度行為，應為行使變造私文書之高度行為所吸收，不另論罪
    。其持丙○○扣款同意書及變造之丁○○扣款同意書交付予
    乙○○之一行為，涉犯行使變造私文書、詐欺得利二罪，為
    想像競合犯，應依刑法第55條規定，從一重之行使變造私文
    書罪處斷。
五、被告前於93年間，因背信案件，經台灣高等法院92年度上易
    字第2329號判決判處有期徒刑3 月確定，於93年8 月23日易
    科罰金執行完畢，有台灣高等法院被告前案紀錄表在卷可按
    ，其受有期徒刑之執行完畢後，5 年以內再犯本件有期徒刑
    以上之罪，為累犯，依修正前刑法第47條之規定加重其刑。
    爰審酌被告前有背信前科，素行非佳，本件矢口否認犯行，
    並無悔改之意，惟詐取之金額非多等一切情狀，量處如主文
    所示之刑。再查，被告所犯之罪，合於中華民國九十六年罪
    犯減刑條例第2 條第1 項第3 款規定，應予減刑，爰依該條
    例第7條 第1 項、第9 條減為如主文所示之刑及諭知易科罰
    金之折算標準。又被告行為後，刑法第41條第1 項前段關於
    易科罰金折算標準之規定，業於94年2 月2 日修正公布，並
    於95年7 月1 日施行，由「犯最重本刑為5 年以下有期徒刑
    以下之刑之罪，而受6 個月以下有期徒刑或拘役之宣告，因
    身體、教育、職業、家庭之關係或其他正當事由，執行顯有
    困難者，得以1 元以上3 元以下折算1 日，易科罰金。」修
    正為「犯最重本刑為5 年以下有期徒刑以下之刑之罪，而受
    6 個月以下有期徒刑或拘役之宣告者，得以新台幣1 千元、
    2 千元或3 千元折算1日 ，易科罰金。」修正前刑法第41條
    第1 項前段之易科罰金折算標準，依修正刪除前之罰金罰鍰
    提高標準條例第2 條規定，應就其原定數額提高為100 倍折
    算1 日，並依現行法規所定貨幣單位折算新台幣條例第2 條
    規定，以新台幣元之3 倍折算之，亦即修正前刑法第41條第
    1 項前段之易科罰金折算標準，應以銀元300 元即新台幣
    900 元折算為1 日，是比較新舊法結果，以舊法所定之易科
    罰金折算標準有利於被告，故應適用修正前刑法第41條第1
    項前段、修正前罰金罰鍰提高標準條例第2 條第1 項規定，
    諭知易科罰金之折算標準。末按，丙○○、丁○○扣款同意
    書上之丙○○、丁○○簽名，係屬真正，並非偽造，爰不諭
    知沒收。
六、公訴意旨另略以：被告將丁○○之扣款同意書加以影印複製
    後，於95年5 月5 日將之交予乙○○持以行使，詐騙中貿公
    司，藉以支付16,500元之機票餘款，因認被告係犯行使偽造
    私文書、詐欺取財罪嫌等語。惟查，被告僅於95年4 月9 日
    交付丙○○、丁○○扣款同意書正本予乙○○，嗣後並未再
    交付上開2 人之扣款同意書予乙○○，係乙○○誤以為被告
    於同年4 月間告知之信用卡卡號及效期並非丁○○之信用卡
    ，另外再向丁○○追問其信用卡卡號，而再行刷卡等事實，
    業據證人乙○○於本院審理時證述明確（本院97年11月20日
    審判筆錄），核與證人丁○○證述乙○○有打電話問伊信用
    卡卡號一情相符（本院97年11月20日審判筆錄），是卷內並
    無證據足認被告另有於95年5 月5 日交付丁○○之扣款同意
    書予乙○○之事實，本應就此部分為無罪之諭知，惟起訴意
    旨認此部分若成立犯罪，與前開論罪部分有連續犯之裁判上
    一罪關係，爰不另為無罪之諭知，附此敘明。
據上論斷，依刑事訴訟法第299 條第1 項前段、第300 條，刑法
第2條 第1 項前段、第216 條、第210 條、第339 條第2 項、第
55條，修正前刑法第41條第1 項前段、第47條，中華民國九十六
年罪犯減刑條例第2 條第1 項第3 款、第7 條、第9 條，罰金罰
鍰提高標準條例第1 條前段，修正前罰金罰鍰提高標準條例第2
條第1 項，現行法規所定貨幣單位折算新台幣條例第2 條，判決
如主文。
本案經檢察官楊冀華到庭執行職務
中    華    民    國    97    年    12    月    11    日
                  刑事第七庭  審判長法官  高偉文
                              法      官  林勇如
                              法      官  林欣苑
上正本證明與原本無異。
如不服本判決應於收受送達後10日內向本院提出上訴書狀，並應
敘述具體理由；其未敘述上訴理由者，應於上訴期間屆滿後20日
內向本院補提理由書（均須按他造當事人之人數附繕本）「切勿
逕送上級法院」。告訴人或被害人如對於本判決不服者，應具備
理由請求檢察官上訴，其上訴期間之計算係以檢察官收受判決正
本之日期為準。
                              書  記  官  劉英芬
中    華    民    國    97    年    12    月    12    日
附錄所犯法條
中華民國刑法第210條
（偽造變造私文書罪）
偽造、變造私文書，足以生損害於公眾或他人者，處5 年以下有
期徒刑。
中華民國刑法第216條
（行使偽造變造或登載不實之文書罪）
行使第210 條至第215 條之文書者，依偽造、變造文書或登載不
實事項或使登載不實事項之規定處斷。
中華民國刑法第339條
（普通詐欺罪）
意圖為自己或第三人不法之所有，以詐術使人將本人或第三人之
物交付者，處5 年以下有期徒刑、拘役或科或併科1 千元以下罰
金。
以前項方法得財產上不法之利益或使第三人得之者，亦同。
前二項之未遂犯罰之。


司法院資訊處製作；財團法人民間司法改革基金會備份。
